【裁判字號】    94,重訴,43
【裁判日期】    950501
【裁判案由】    殺人
【裁判全文】
臺灣桃園地方法院刑事判決              94年度重訴字第43號
公  訴  人  台灣桃園地方法院檢察署檢察官
被      告  丁○○
選任辯護人  林梅玉律師
            張敏雄律師
上列被告因殺人案件，經檢察官提起公訴（94年度偵字第7588號
、第11943 號），本院判決如下︰
    主  文
丁○○殺人，處有期徒刑拾肆年，褫奪公權捌年。
    事  實
一、丁○○與李建輝係國金空調公司之員工，於民國94年1 月2
    日8 時許，2 人因債務糾紛在桃園縣楊梅鎮○○街86號4 樓
    員工宿舍（下稱4 樓宿舍）發生口角，爭執結束後，李建輝
    與同事丙○○、己○○遂一起下樓欲至公司上班，因己○○
    未帶工程帽又返回4 樓宿舍，李建輝、丙○○遂發動機車於
    桃園縣楊梅鎮○○街86號1 樓門口等候己○○，適時丁○○
    因上開口角後仍心有不甘，為壯聲勢及嚇唬被害人李建輝，
    遂取出其原置於4 樓宿舍之水果刀及電擊棒各1 支（均未扣
    案）下樓找李建輝再次理論，丁○○見李建輝騎乘機車停於
    宿舍大門門口，丁○○先以言語刺激李建輝，再以電擊棒朝
    李建輝揮舞挑釁，2 人因而產生齟齬並互毆，於互毆過程中
    ，丁○○所持水果刀割創李建輝右後枕部頭皮5 公分，丁○○因體型、力氣明顯不如李建輝，漸趨劣勢，此時丁○○竟
    萌生殺人之犯意，明知胸、背部為人體重要器官之所在，如
    以刀刺之，將因刺、割傷，造成體內器官功能破損，引發出
    血性休克死亡，竟以右手反手持上述水果刀朝李建輝背部頭
    頂下41公分，中線向左8 公分位置，以刀尖朝右，由左往右
    、上往下及後往前，猛力刺入1 刀，深約11公分，經第8 肋
    骨（左後）經左下肺而造成血氣胸，且橫隔膜破損流入腹腔
    ，繼又反手持刀，朝李建輝背部頭頂下45公分、中線向右6
    公分位置，以刀尖朝右，由左向右、上往下及後往前猛力刺
    入1 刀，深約13公分，經皮下末入體內，李建輝遭丁○○連
    次2 刀後，身受重創，唯恐丁○○再持刀追殺，乃起身推開
    丁○○往宿舍1 樓電梯間跑步，並叫丁○○不要過來，隨即
    躲入1 樓宿舍電梯間並關上大門，李建輝因左側氣血胸出血
    導致休克，雖經丁○○及在場同事己○○、丙○○送醫急救
    後，仍於同日上午8 時許不治死亡。
二、案經桃園縣政府警察局移請台灣桃園地方法院檢察署檢察官
    偵查起訴。
    理  由
壹、程序部分：
  (一)按「被告以外之人於審判外之言詞或書面陳述，除法律有規
    定者外，不得作為證據」；「被告以外之人於檢察事務官、
    司法警察官或司法警察調查中所為之陳述，與審判中不符時
    ，其先前之陳述具有較可信之特別情況，且為證明犯罪事實
    存否所必要者，得為證據」，刑事訴訟法第159 條第1 項、
    第159 條之2 分別定有明文。92年9 月1 日施行之刑事訴訟
    法，已酌採英美法系之傳聞法則，於第159 條第1 項明定被
    告以外之人，於審判外之言詞或書面陳述，除法律有規定者
    外，不得作為證據，用以保障被告之反對詰問權。而本法所
    規定傳聞法則之例外，其中被告以外之人於檢察事務官、司
    法警察官或司法警察調查中所為之陳述，基於實體發現真實
    之訴訟目的，依第159 條之2 規定，如與審判中之陳述不符
    時，經比較結果，其先前之陳述，相對「具有較可信之特別
    情況」，且為證明犯罪事實存否所「必要」者，或於審判中
    有第159 條之3 所列死亡等原因而無法或拒絕陳述之各款情
    形之一，經證明其調查中所為陳述絕對「具有可信之特別情
    況」，且為證明犯罪事實之存否所「必要」者，亦例外地賦
    與證據能力。是所謂「顯有不可信性」、「相對特別可信性
    」與「絕對特別可信性」，係指陳述是否出於供述者之真意
    、有無違法取供情事之信用性而言，故應就偵查或調查筆錄
    製作之原因、過程及其功能等加以觀察其信用性，據以判斷
    該傳聞證據是否有顯不可信或有特別可信之情況而例外具有
    證據能力，並非對其陳述內容之證明力如何加以論斷，二者
    之層次有別，不容混淆。被告丁○○及辯護人雖辯稱：依據
    刑事訴訟法第159 條之規定，證人丙○○、乙○○、己○○
    、戊○○於94年1 月2 日所做之警詢筆錄，是審判外之陳述
    ，無證據能力，丙○○於94年1 月2 日所做之第2 次警詢筆
    錄（見94年度偵字第1588號卷第18頁至第19頁），並無員警
    簽名，亦無證據能力云云。惟證人丙○○、乙○○、己○○
    、戊○○於警詢中之陳述，雖係審判外之陳述，然證人丙○○、乙○○、己○○、戊○○之警詢筆錄除係於案發當天之
    陳述，應對所發生之事實記憶猶新外，且衡諸證人丙○○、
    乙○○、己○○、戊○○與警察及警察與被告丁○○均無利
    害關係，警察亦無違法取供之必要，再依該警詢筆錄之記載
    ，係由證人丙○○、乙○○、己○○、戊○○依警詢一問一
    答之方式為之，有警詢筆錄1 份在卷，本案顯係先由證人丙○○、乙○○、己○○、戊○○指訴當時親歷之人、時、地
    、事、物後，進而由員警依其指訴內容，追查出被告，是由
    上開警詢筆錄製作之原因、過程及其功能等客觀情狀綜合觀
    察之，上開證人丙○○、乙○○、己○○、戊○○於警詢中
    之陳述，顯無任何不當取供或被誤導之情形，又係出於證人
    丙○○、乙○○、己○○、戊○○自由意思所為，且本院審
    酌上開證人丙○○、乙○○、己○○、戊○○與被告、被害
    人李建輝均係朋友關係，素無怨隙，渠等於案發時均在現場
    ，而該時記憶最為真實，且係證明本案犯罪事實存否之必要
    證據，渠等於本院審理時到院所為之證詞與其警詢之證詞不
    符部分，自應有證據能力。至於證人丙○○於94年1 月2 日
    所做之第2 次警詢筆錄，雖無員警簽名，筆錄之程式雖有欠
    缺，惟審酌證人丙○○於本院審理中亦不否認上開筆錄之內
    容為其所述，而司法警察（官）與被告、被害人李建輝均不
    相識，此種違背法定程序之客觀情節尚屬輕微，並衡量侵害
    被告權益之輕重、對被告在訴訟上防禦不利益之程度，以及
    該犯罪所生之危害，暨禁止使用該證據對於抑制違法蒐證之
    效果，及司法警察（官）如依法定程序有無發現該證據之必
    然性等情形，本於人權保障與社會安全之均衡維護精神，依
    比例原則衡量，認定上開筆錄亦具有證據能力。
  (二)次按被告以外之人於審判外之言詞或書面陳述，除法律有規
    定者外，不得作為證據，刑事訴訟法第159 條第1 項固有明
    文，惟被告以外之人於偵查中向檢察官所為之陳述，除顯有
    不可信之情況者外，得為證據。同法第159 條之1 亦有明文
    可參。而依159 條之1 傳聞法則例外之立法理由，乃檢察官
    代表國家偵查犯罪，原則上能遵守法定程序，且被告以外之
    人如具有具結能力，仍應依法具結，以擔保其據實陳述。故
    該條第2 項規定「除顯有不可信之情況外」，應係指被告以
    外之人於偵查中向檢察官所為之陳述，不論是言詞或書面，
    有未遵守法律規定之情形，即檢察官於偵查中所為之證據調
    查，須係出於違法取供者、或具有具結能力之被告以外之人
    ，未依法命其具結之情況，始無證據能力。證人丙○○、乙○○、己○○、戊○○，對於檢察官告以偽證罪之處罰後，
    仍與在警詢時做相同陳述，並無其他具有不可信之情況，參
    以上揭法條規定，本院亦得以證人丙○○、乙○○、己○○
    、戊○○於偵查中之證述採為證據。
  (三)再按被告以外之人於審判外之陳述，雖不符前四條之規定，
    而經當事人於審判程序同意作為證據，法院審酌該言詞陳述
    或書面陳述作成時之情況，認為適當者，亦得為證據，當事
    人、代理人或辯護人於法院調查證據時，知有第159 條第1
    項不得為證據之情形，而未於言詞辯論終結前聲明異議者，
    視為有前項之同意。刑事訴訟法第159 條之5 定有明文。檢
    察官及被告、辯護人於本院準備程序及審判程序均明確表示
    ，其對於卷附國防大學醫學院三軍總醫院94年9 月6 日函文
    、辯護人於94年9 月27日所提出之照片3 張、台灣精神醫學
    會函文、行政院國軍退除役官兵輔導委員會桃園榮民醫院95
    年2 月24日精神鑑定報告書、台灣桃園地方法院檢察署94年
    度相字第17號照片2 幀、現場位置圖、相驗筆錄、驗斷書、
    相驗屍體證明書、照片、法務部法醫研究所鑑定書等證據能
    力部分，均同意援用，是就上開證據之證據能力部分，依刑
    事訴訟法第159 條之5 之規定，上揭書證部分，應均具有證
    據能力。
貳、實體部分：
一、訊據被告固不否認有於上開時、地與被害人李建輝發生爭執
    ，並於爭執過程中，將手持之水果刀刺入被害人李建輝之背
    部，因而致被害人李建輝左側氣血胸出血性休克，經送醫急
    救後仍不治死亡之事實，惟矢口否認有殺害被害人李建輝之
    故意，辯稱︰(一)當日伊與李建輝於4 樓宿舍發生爭執後，因
    李建輝身材壯碩、態度不佳，伊為了防身才將原放置於自小
    客車及機車上之水果刀及電擊棒取出，雙方第1 次在4 樓宿
    舍爭吵後，伊本來打算辭職，後來工頭廖中鈴稱工地趕工要
    求伊繼續工作並將同事載往工地，伊才與同事下樓欲前往工
    地，並不知悉李建輝亦在樓下，伊下樓後，突見李建輝騎乘
    機車在大門口等待，並大聲質問、作勢毆打伊，伊遂答稱有
    事下班再說，但李建輝仍不從，突然起身追趕伊，伊退後逃
    跑仍遭李建輝追打跌倒在地，並遭李建輝壓制在地勒住頸部
    及毆打頭部約3 分鐘，伊因與李建輝體型相差懸殊無力反抗
    ，只想推開李建輝逃離現場，於慌亂中不慎將手中刀子插入
    李建輝背部，伊是不小心的，待發覺李建輝背部流血時，始
    驚覺刺中李建輝，並立即請在場同事打電話叫救護車，伊主
    觀上並無殺害李建輝之犯意，且伊係基於正當防衛；(二)伊之
    前曾患有重度憂鬱症及精神官能症，伊在行為時應屬精神耗
    弱或心神喪失下所為，請求減輕其刑云云。經查：
  (一)上開被告持刀刺入被害人李建輝背部之事實，業據目擊證人
    丙○○、戊○○、乙○○、己○○於偵查及本院審理時證述
    綦詳，而被告持水果刀刺中被害人李建輝背部2 刀，致李建
    輝受有(一)頭頂下41公分，中線向左8 公分，入口寬5 公分，
    深約11公分，刀尖朝右，由左向右，上往下及後往前，經第
    8 肋骨（左後）經左下肺而造成血氣胸（血塊約1,800 公撮
    ）；(二)頭頂45公分，中線向右6 公分，入口寬5.5 公分，深
    約13公分，刀尖朝右，由左向右，上往下及後往前，經皮下
    末入體內；(三)右後枕部5 公分頭皮割傷等傷害，李建輝經送
    醫急救後，因左側氣血胸，且左肺出血性塌陷，全身性器官
    性失血，引發出血性休克死亡等情，業經臺灣桃園地方法院
    檢察署檢察官督同檢驗員及法醫師相驗及解剖明確，並製有
    勘（相）驗筆錄、相驗屍體證明書、驗斷書、解剖筆錄、法
    務部法醫研究所（94）醫鑑字第0021號鑑定書各1 份及相驗
    照片6 張存卷足憑。
  (二)被告及辯護人雖以前揭情詞置辯，惟查：
    1.按刑法上殺人與傷害致人於死之區別，本視加害人有無殺
      人之犯意為斷，被害人所受傷害之程度及部位，固不能據
      為認定有無殺人犯意之唯一標準，但被害人所受傷害之程
      度、部位，及加害人之下手情形如何，於審究犯意方面，
      仍不失為重要參考（最高法院20年非字第104 號判例要旨
      參照）。
    2.本案之起因係因被告與被害人李建輝於94年1 月20清晨雙
      方先在4 樓宿舍因債務糾紛發生口角，被告隨即持原置放
      於宿舍之水果刀及電擊棒各1 支下樓挑釁被害人李建輝，
      於挑釁之過程中，被告萌生殺人之犯意。雖被告辯稱：係
      因被害人李建輝身材壯碩，其為了避免被害人李建輝對其
      不利，遂下樓至原停放於樓下之自小客車及機車處，拿取
      原放置於車上之水果刀及電擊棒以防身云云，惟查：
      (1)若被害人李建輝欲憑藉其身材壯碩而對被告不利，雙方
        於4 樓宿舍發生爭執時，被害人李建輝即可對被告武力
        相向，何以需至雙方發生口角後，被害人李建輝再伺機
        對被告不利？另據被告於本院審理時供述：伊與李建輝
        原在4 樓客廳發生爭執，後來被害人李建輝要回房間拿
        東西，要換上班的衣服，伊就一直跟著被害人李建輝，
        而當時在房間內除了口角外，並無肢體接觸等語（見本
        院卷第233 頁），據證人己○○於本院審理時證述：其
        在4 樓有聽見李建輝向被告說我不跟你吵，我要上班等
        語（見本院卷第169 頁），顯見被害人李建輝因當日爭
        執時已近上班時間，被害人李建輝正準備要上班，被害
        人李建輝於口角結束後，已無意再繼續與被告爭執，且
        從爭執發生後，被害人李建輝及證人丙○○、戊○○、
        乙○○、己○○等皆已陸續下樓發動機車準備上班之情
        節視之，亦足以證明被害人李建輝已結束與被告間之口
        角衝突。證人己○○於本院審理時另證稱：其與被害人
        下樓後，因為被害人在等伊上樓去拿工程帽，遂未直接
        去上班等語（見本院卷第171 頁），亦足以證明被害人
        李建輝於雙方在4 樓宿舍發生口角後，其發動機車停於
        1 樓門口，並非為繼續找被告麻煩，而係準備與同事己○○、丙○○等人騎乘機車上班。
      (2)被告雖辯稱其攜帶水果刀及電擊棒係為防身云云。惟被
        告於本院審理中亦供述：拿水果刀及電擊棒目的係要拿
        來嚇被害人，要裝的比被害人兇等語（見本院卷第234
        頁），且從被告在4 樓宿舍與被害人發生爭執之情節視
        之，於被害人李建輝不願繼續與被告爭執而往房間換衣
        服時，反倒是被告仍繼續跟隨被害人李建輝，被告並非
        因被害人李建輝身材壯碩而全然處於遭被害人李建輝壓
        制之情況下，顯見被告於爭執結束後，手持水果刀及電
        擊棒之目的應藉持武器示威以壯聲勢，藉此挑釁及恐嚇
        被害人李建輝，而非如被告所辯被害人李建輝態度惡劣
        ，其擔心遭到被害人李建輝之脅迫甚明。
      (3)至被告辯稱：其所攜帶之水果刀及電擊棒係從自小客車
        及機車內取出，再拿至4 樓宿舍，拿至4 樓宿舍後，有
        看見被害人李建輝，但雙方並沒有再吵架，被害人李建
        輝就先下樓，因為要去上班，所以才將水果刀及電擊棒
        再拿回車上放云云。惟據證人戊○○於本院審理時證稱
        ：伊有問被告持刀子及電擊棒要做何事，被告說這是他
        之前拿上去放的，他要順便拿去車上放等語（見本院卷
        第129 頁），與被告所辯稱係當日才拿上去，為了防身
        云云不合。再者，如前所述，被告亦不否認拿水果刀及
        電擊棒之目的即為嚇唬被害人李建輝以示威，被告若真
        有持電擊棒及水果刀於上開4 樓宿舍再次遇見被害人李
        建輝，被告必會持水果刀及電擊棒嚇唬被害人李建輝，
        則雙方第2 次發生爭執之地點應會在4 樓宿舍，然雙方
        卻未於4 樓宿舍發生第2 次爭執，顯見被告所述水果刀
        及電擊棒係由停放於1 樓之車內取出一節，不足採信。
        甚且，若真如被告所辯稱，其原本取出水果刀及電擊棒
        係為了防身，案發時係為了將水果刀及電擊棒放回車上
        而帶下樓云云，然被告取出上開物品之目的既係為了防
        身之用，於被告與被害人李建輝之爭執尚未獲得完全解
        決下，被告辯稱欲將上開水果刀及電擊棒放回車內，亦
        有違常情，顯見上開水果刀及電擊棒應為被告原先放置
        於4 樓宿舍內，被告與被害人李建輝發生爭執後，被告
        心有不甘下，始取出上開兇器甚明，是被告辯稱水果刀
        及電擊棒係從車上取出一節，顯屬不可採。
    3.被告雖辯稱：伊本來打算辭職，後來工頭廖中鈴稱工地趕
      工要求伊繼續工作並將同事載往工地，伊才與同事下樓欲
      前往工地，並欲將水果刀及電擊棒放回至車上，並不知悉
      李建輝亦在樓下，伊下樓後，突見李建輝騎乘機車在大門
      口等待，並大聲質問、作勢毆打伊，伊遂答稱有事下班再
      說，但李建輝仍不從，突然起身追趕伊，伊退後逃跑仍遭
      被害人李建輝追打跌倒在地，並遭李建輝壓制在地勒住頸
      部及毆打頭部約3 分鐘，伊因與李建輝體型相差懸殊無力
      反抗，只想推開李建輝逃離現場，於慌亂中不慎將手中刀
      子插入李建輝背部，伊是不小心的，且其係基於正當防衛
      云云，惟查：
      (1)按彼此互毆，必以一方初無傷人之行為，因排除對方不
        法之侵害而加以還擊，始得主張正當防衛（最高法院89
        年度臺上字第3259號判決意旨參照）。
      (2)依案發當日被害人李建輝與同事丙○○已騎乘機車在機
        車上之情況視之，被告若真係處於閃避被害人李建輝之
        處境，被告從4 樓下來後，被告只需快速走離被害人李
        建輝即可，何以需停留下來與被害人李建輝對話？再者
        ，雖被告辯稱：其係看見被害人李建輝衝過來後，伊才
        拿電擊棒嚇阻，伊只有舉起電擊棒而已，沒有按電源云
        云（見本院卷第235 頁），然被告卻另供述：電擊棒已
        經壞掉云云（見本院卷第238 頁）？若該電擊棒已經壞
        掉，被告何需強調其未按電源？另據證人己○○於本院
        審理時證述：其有看見被告在4 樓拿電擊棒給2 個外勞
        看，雖沒有看見被告的電擊棒有在放電，但是有聽到被
        告跟外勞說這個強度有多強等語（見本院卷第166 頁、
        第171 頁），且依前所述，被告持電擊棒及水果刀狀之
        目的係為了壯聲勢、嚇唬被害人李建輝，且被告在4 樓
        宿舍已先展示電擊棒予他人觀看，依常理判斷，被告所
        持之電擊棒應係正常運作，被告辯稱電擊棒係壞掉云云
        ，顯係避重就輕之詞，無足採信。另據證人丙○○於警
        詢及偵查中證述：伊有親眼目擊被告當時向李建輝放話
        ，要找1 天輸贏，李建輝回說你是說完了沒；當時伊坐
        在李建輝車上，被告拿電擊棒電李建輝，李建輝衝下去
        要打被告，伊就看見被告拿刀刺李建輝等語（見94年相
        字第17號卷第9 頁、第25頁），證人丙○○於本院審理
        中具結證稱：是被告先將電擊棒舉起來比著被害人，被
        害人李建輝就衝出去等語（見本院卷第114 頁、第123
        頁）；另據證人己○○、戊○○於警詢時亦證述：被告
        從4 樓宿舍搭電梯到1 樓，開口便對李建輝說我要跟你
        吵架，被害人李建輝說你要怎樣，2 人便開始打架等語
        （參94年相字第17號卷第11頁、第13頁），是從證人丙○○、己○○、戊○○於警詢時之證述，足以證明本案
        之發生係因被告持水果刀、電擊棒至1 樓找被害人李建
        輝挑釁，造成被告與被害人李建輝2 人在1 樓門口再度
        發生衝突。至證人丙○○、己○○、戊○○、乙○○於
        本院審理中，對於被告與被害人為何會在1 樓再度發生
        衝突，雙方發生衝突的過程為何，皆證述：忘記了，或
        當時並未注意被害人李建輝與被告之對話，不知道雙方
        為何會發生衝突，亦不清楚被告手持刀刃如何刺入被害
        人李建輝之身體云云（見本院卷第123 頁、第125 頁至
        第12 6頁、第132 頁、第134 頁、第177 頁），惟證人
        丙○○與被害人李建輝同乘1 輛機車，證人戊○○、己○○同乘一輛機車在被害人李建輝之前方，證人乙○○
        站於宿舍大門之左方（參閱94年相字第17號卷第34頁之
        位置圖），而上開發生衝突之地點，巷道窄小，證人丙○○、戊○○、己○○、乙○○與被告、被害人李建輝
        皆相距甚近，甚且證人丙○○與被害人李建輝同乘1 輛
        機車（由被害人李建輝搭載證人丙○○），於一群人欲
        同時出發上班之際，突有2 名同伴發生爭執，現場之人
        焦點必會置於此2 人身上，證人丙○○、戊○○、己○○、乙○○對於被告與被害人李建輝間如何發生衝突、
        衝突之經過及被告殺害被害人李建輝之過程，於經過時
        間不到1 年之情況下，於本院審理中渠等卻皆證述不知
        情或忘記了，顯有違常情，足認證人丙○○、戊○○、
        己○○、乙○○於本院審理中上開證述顯有偏頗迴護被
        告之情，不足採信。是由證人丙○○、戊○○、己○○
        、乙○○於警詢中之證述，足證被告當時顯以言語刺激
        被害人李建輝，再手持電擊棒挑釁被害人李建輝，造成
        雙方再度發生爭執，並進而互毆之狀態，二方均無處於
        弱勢而單遭他方毆打之情甚明，是本件被告與被害人李
        建輝係先處於互毆之情形，被告並進而持刀攻擊被害人
        李建輝，所為自不得主張正當防衛，尤無防衛過當可言
        。
    4.本案之水果刀及電擊棒雖未扣案，惟被告於本院審理中自
      承：水果刀全長20幾公分，刀柄是木頭製品，約6 、7 公
      分，刀刃約15到20公分，是鐵或不鏽鋼，不會反光等語（
      見本院卷第24頁），雖被告於本院94年9 月27日審理時，
      另提出與殺害被害人李建輝時所持之同款水果刀照片3 幀
      （參本院卷第143 頁至第145 頁），惟上開照片上所示之
      刀柄質材與被告前述不合，應以被告所供述內容為準。而
      人體胸部背部間有心臟、肺臟等重要器官，若持銳利刀器
      如水果刀等，猛力刺中他人身體背部，足以發生死亡之結
      果，為一般人所得認識，被告係年輕力壯且為國中肄業之
      成年人，實難諉為不知，被告竟在被害人李建輝手無寸鐵
      ，亦無任何可供防禦、閃躲之物，持該把水果刀直接朝被
      害人李建輝背部要害處猛刺2 刀，造成被害人李建輝受有
      「頭頂下41公分，中線向左8 公分，入口寬5 公分，深約
      11公分，刀尖朝右，由左向右，上往下及後往前，經第8
      肋骨（左後）經左下肺而造成血氣胸（血塊約1,80 0公撮
      ）」、「頭頂45公分，中線向右6 公分，入口寬5.5 公分
      ，深約13公分，刀尖朝右，由左向右，上往下及後往前，
      經皮下末入體內」等銳器傷害，有前開法務部法醫研究所
      鑑定書為憑，以被害人李建輝所被刺入之深度視之，足徵
      被告持水果刀刺入時用力之猛及該刀刃之銳利。雖被告辯
      稱不知有刺中被害人李建輝云云，惟案發時間為94年1 月
      2 日，正值寒冬，據證人己○○於本院審理時結證：被害
      人穿雨衣，裡面穿什麼不清楚等語（見本院卷第17 8頁）
      ，證人即被害人李建輝之母親甲○○稱：當日被害人李建
      輝穿1 件外套、1 件襯衫、1 件長袖內衣，外套之材質類
      似絹布裡面包著泡棉等語（見本院卷第181 頁），是被告
      手持刀刃刺入他人身體，不僅需先插穿多層衣服，且刺入
      皮膚表層已深入人體10餘公分，豈會毫無感覺。再者，若
      被告真係不小心刺入被害人李建輝背部，應於刺中第1 刀
      時，即會馬上停止，豈會接連刺中2 刀，且刀刀皆深入10
      餘公分？此外，被害人李建輝除上開2 刀刺入背部外，尚
      有右後枕部5 公分頭皮割傷之傷害，顯見被告以多刀刺向
      被害人李建輝，依力道、刀深視之，被告係基於故意殺人
      甚明。另參酌上開法部部法醫研究所解剖鑑定報告所載：
      該單面刃在被害人體內成左向右、上往下、後往前向刺入
      之情況，被害人李建輝身高180 公分（94年相字第17號卷
      第79頁），而被告顯較被害人李建輝身材瘦小，被告係於
      2 人互毆時，以右手反手持水果刀，則其由上往下、由左
      往右刺入被害人李建輝，除力道較強外，亦符合一般人持
      刀均係刀刃面朝下之習慣及人體動作原理，可見被告事後
      辯稱不知有刺入被害人李建輝背部及其右手正手持刀等情
      ，均係卸責之詞，與上開刀傷之走向、角度不符，無非避
      重就輕之詞，不足採信。衡諸案發當時之情形，被告既自
      承係怕被害人李建輝找麻煩而以水果刀及電擊棒作為自衛
      之用，則於被害人李建輝因被告挑釁而衝向被告之際，被
      告因而持該水果刀及電擊棒反擊被害人李建輝之攻擊，乃
      為被告所明知且有意使其發生之情形，亦與無悖於常理，
      準此，被告據此所辯伊未持水果刀刺向被害人李建輝云云
      ，顯非事實，亦與被告持水果刀本為防身之用之辯詞相互
      齟齬，故被告以此之辯解容難採信。是被告明知其持刀朝
      被害人李建輝要害處揮刺之行為將導致他人死亡之情形下
      ，竟仍悍然為之，不寧唯是，於被害人李建輝手無持任何
      物品，毫無反抗、抵禦能力，僅能任人宰割之際，猶不罷
      手，凡上諸情，在在具徵被告實具殺人之直接故意且其意
      極堅，至為灼然。
    5.證人丙○○、戊○○、乙○○、己○○另證述：被害人李
      建輝遭被告刺入背部後，隨即跑到電梯間躲起來等語（見
      94年相字第17號卷第24頁背面至25頁），若本案真係被告
      因雙方發生拉扯時，不小心持刀刺入被害人李建輝之身體
      ，被害人李建輝之反應應係要求被告隨即將其送醫治療，
      豈會因懼怕被告繼續追殺，而寧可忍痛致血流不止，將電
      梯間大門反鎖，躲避於電梯間？是被告手持利刃殺害被害
      人李建輝之事實，亦堪證明。
    6.被告雖另辯稱：其非故意傷害被害人李建輝，其於案發後
      ，馬上有對被害人李建輝道歉，並開車將李建輝送醫云云
      。雖證人丙○○、乙○○、戊○○於本院審理時證述：有
      聽見被告叫己○○叫救護車云云（見本院卷第125 頁、第
      118 頁、第133 頁），證人乙○○於本院審理時具結證稱
      ：好像有聽見被告對著被害人說對不起云云（見本院卷第
      135 頁），惟證人己○○於本院審理時結證：當時並非被
      告打電話叫救護車，係伊叫丙○○打的等語（見本院卷第
      173 頁），另據證人丙○○、戊○○、己○○於本院審理
      中另證述並未見被告有說對不起等語（見本院卷第119 頁
      、第130 頁、第169 頁），是被告辯稱上揭諸情，顯無法
      證明。甚且，被告於案發後，若真有對被害人李建輝陳述
      對不起或請人打電話通知救護車，然此等行為只係被告於
      行兇後良心未泯產生悔意，與被告是否具有殺人犯意並無
      關連。
  (三)按刑法上關於精神能力有無之區分，有心神喪失與精神耗弱
    二者，二者應依行為時精神障礙程度之強弱而定，如行為時
    之精神，對於外界事物全然缺乏知覺理會及判斷作用，而無
    自由決定意思之能力者，為心神喪失，如此項能力並未完全
    喪失，僅較普通人之平均程度顯然減退者，則為精神耗弱，
    最高法院26年渝上字第273 號判例曾對此著有明文。被告雖
    另辯稱其罹患重度憂鬱症及精神官能症，曾於92年間在國防
    大學國防醫學院三軍總醫院（下稱三軍總醫院）住院治療，
    經診斷為嚴重型憂鬱症（見本院卷第38頁至第91頁），惟經
    本院囑託行政院國軍退除役官兵輔導委員會桃園榮民醫院就
    被告行為時之精神障礙程度，是否已達於心神喪失或精神耗
    弱程度鑑定結果，經該院綜合被告過去之生活史、疾病史、
    身體檢查、精神狀態檢查、神經學檢查與心理評估，認被告
    對於犯行時之現場情況、時間、地理環境及自我心理狀態能
    清楚描述，並無違背邏輯常理之情形，且於94年1 月2 日犯
    行當時亦未呈現精神病症狀或明顯脫離外在現實之情緒激躁
    或憂鬱情形，並無明確證據顯示其對於外界事務之知覺理會
    及判斷作用顯然減退，且從犯罪當日之情境、被告對於案發
    情節之描述、案發後被告之處理方式等情況視之，被告於案
    發當時應處於情緒激動或極度憤怒的狀況下而動手殺人，認
    為被告尚未達到精神耗弱或心神喪失之情形，有行政院國軍
    退除役官兵輔導委員會桃園榮民醫院95年2 月24日桃醫醫字
    第09500001122 號精神鑑定報告書1 份在卷可稽（見本院卷
    第210 頁至第213 頁）。本案無論自鑑定人之專業精神科醫
    師資格、鑑定方法、鑑定過程及推論等，自形式上判斷均無
    瑕疵，本院另參以被告於行為後，尚可開車與在場同事將被
    害人李建輝送醫急救，為恐遭刑事訴追隨即逃亡，並為湮滅
    證據丟棄作案所持之水果刀、電擊棒及清洗車內血跡，直至
    94年6 月10日始由律師陪同至警局投案等情，認鑑定機關之
    鑑定結果，應堪採信，被告行為時尚未處於心神喪失或精神
    耗弱之情狀，堪以認定。雖被告另辯稱：被告長期患有精神
    官能症及憂鬱症，上開鑑定報告只就被告有嚴重憂鬱症部分
    做認定，並未就精神官能症部分作鑑定，上開報告顯有疏漏
    云云，惟嚴重憂鬱症及精神官能症皆屬現代精神醫學分類之
    範疇，係以臨床上之症狀作分類，此有台灣精神醫學會函附
    卷可稽（見本院卷第201 頁），三軍總醫院於被告之門診病
    歷上雖有記載被告有「重鬱症、精神官能症」（見本院卷第
    83頁），然於三軍總醫院所出具之兵役用診斷證明書上對於
    被告之診斷病名，亦統稱為「嚴重型憂鬱症」（見本院卷第
    91頁），且參酌行政院國軍退除役官兵輔導委員會桃園榮民
    醫院之精神鑑定報告書，將被告過去之病史、成長背景併做
    考量，且對於被告另做身體學、精神狀態檢查及心理測驗，
    才認定被告於犯罪時，其精神狀況應未達到心神喪失或精神
    耗弱之程度，顯見行政院國軍退除役官兵輔導委員會桃園榮
    民醫院之精神鑑定報告書並無疏漏，被告上開所辯，顯無足
    採信。
  (四)綜上查證，足認被告上開所辯顯係事後卸責之詞，不足採信
    。本件事證已經明確，被告犯行堪以認定，應依法論科。
二、核被告所為，係犯刑法第271 條第1 項之殺人罪。爰審酌被
    告前無任何刑事犯罪紀錄，此有臺灣高等法院被告前案紀錄
    表附卷可稽，雖於此前未曾觸罹刑章，惟考量其與被害人李
    建輝並無夙怨嫌隙，僅因與被害人李建輝間債務糾紛之細故
    ，即兇性大發而萌生殺意，持水果刀刺中被害人李建輝背部
    致死，手段極為兇殘，其秉性暴虐之至，直視無價之生命如
    草芥，惡性之重，無可復加，且犯罪所生損害甚鉅，於犯罪
    後雖就無法抵賴之持水果刀刺中被害人李建輝部分坦承未隱
    ，惟仍以意識不清及無殺意等虛詞搪塞，圖卸實責，是難認
    有真誠悔悟之心，復迄未與被害人家屬達成和解等一切情狀
    ，本院認到庭實施公訴之檢察官對於被告具體求處有期徒刑
    14 年 ，要與被告之犯行相當，爰依公訴檢察官之具體求刑
    ，對被告量處如主文所示之刑，以示懲戒。被告犯殺人既遂
    罪部分，剝奪他人無可回復之寶貴生命，依此犯罪性質，認
    有褫奪公權之必要，爰依刑法第37條第2 項、第3 項規定，
    併宣告褫奪公權8 年。被告用以殺害被害人李建輝所用之水
    果刀及電擊棒各1 支，為被告所有，惟業已滅失，此經被告
    供陳在卷（見94年度偵字第7588號卷第44頁），爰不併予宣
    告沒收。
據上論斷，應依刑事訴訟法第299 條第1 項前段，刑法第271 條
第1 項、第37條第2項、第3項，判決如主文。
本案經檢察官劉承武到庭執行職務。
中    華    民    國    95    年    5     月    1     日
                  刑事第四庭  審判長法  官  黃斯偉
                                    法  官  陳心婷
                                    法  官  張淑華
以上正本證明與原本無異
如不服本判決書應於送達後10日內向本院提出上訴狀
                                   書記官  郭中明
中    華    民    國    95    年    5     月    1    日
附錄本案論罪科刑法條
中華民國刑法第271條
(普通殺人罪)
殺人者，處死刑、無期徒刑或十年以上有期徒刑。
前項之未遂犯罰之。
預備犯第一項之罪者，處二年以下有期徒刑。


司法院資訊處製作；財團法人民間司法改革基金會備份。
